【裁判字號】    92,訴,382
【裁判日期】    920627
【裁判案由】    徵收補償
【裁判全文】
臺北高等行政法院判決                              九十二年度訴字第三八二號
                              .
    原      告  甲○○
    被      告  宜蘭縣政府
    代  表  人  乙○○縣長）.
    訴訟代理人  丁○○
                丙○○
右當事人間因徵收補償事件，原告不服內政部中華民國九十一年十一月廿二日台內訴
字第○九一○○○七四五一號訴願決定，提起行政訴訟。本院判決如左︰
    主  文
訴願決定撤銷。
訴訟費用由被告負擔。
    事  實
壹、事實概要︰緣被告宜蘭縣政府於民國（下同）九十年十一月十六日以九十府地二
    字第一三一三九五號公告徵收宜蘭市○○段七一四之一地號等一七三筆土地及其
    土地改良物，作為興建宜蘭河新生護岸及公館堤防工程用地（公告期間自九十年
    十一月十七日至九十年十二月十六日止）。原告甲○○所經營之「宜美繡花鞋」
    位於上開徵收範圍內宜蘭市○○段七三八、七三八之一地號土地上（門牌號碼為
    宜蘭市○○路○段一○一巷十六號），土地及房屋所有權人為原告之父楊小美。
    原告於九十一年二月十八日提出申請營業損失補償，因原告經營之「宜美繡花鞋
    」未依法申請取得公司執照或營利事業登記證等合法營業之相關證照，亦未附有
    最近三年向稅捐稽徵機關申報之營利事業所得稅結算申報書，被告無從計算補償
    之，乃以九十一年四月十九日府旅商字第○九一○○四四五六三號函復原告：「
    台端所營宜美繡花鞋」申請營業損失補償案，仍應依『建築改良物徵收營業損失
    補償基準』第二條規定，需取得營利事業登記證，始得據以核算營業損失補償費
    ，請查照。」另以九十一年六月二十一日府旅商字第○九一○○七○七六七號函
    復：「．．．茲檢送建築改良物徵收營業損失補償基準影本乙份供參，請逕洽縣
    籍立委協助爭取有結論後，再據以憑辦，．．．」。原告於九十一年七月四日再
    次陳情，被告以九十一年七月十五日府旅商字第○九一○○七七四四○號函復原
    告略以：業以九十一年六月二十一日府旅商字第○九一○○七○七六七號函復在
    案，仍請依函示處理。原告對被告前揭九十一年七月十五日府旅商字第○九一○
    ○七七四四○號函不服，提起訴願，經內政部以該函係非行政處分為由作成九十
    一年十一月二十二日台內訴字第○九一○○○七四五一號訴願不受理決定，原告
    不服，遂向本院提起行政訴訟。
貳、兩造聲明：
一、原告聲明求為判決：
(一)、訴願決定及原處分均撤銷，並命被告給付原告營業損失新臺幣二十八萬四千二百
    五十五元。
(二)、訴訟費用由被告負擔。
二、被告聲明求為判決：
(一)、駁回原告之訴
(二)、訴訟費用由原告負擔。
參、兩造之爭點：
一、原告主張之理由：
(一)、原告所經營之「宜美繡花鞋」，乃傳統之手工藝品行業，由於營業性質特殊，雖
    未辦理營利事業登記，惟原告曾於八十七年間申請稅籍登記，並依法繳交營業稅
    至今，為一實質合法營業之商號，而被告卻以無從估計營業損失為由，拒絕發放
    營業損失補償金，要非妥適。
(二)、依建築改良物徵收營業損失補償基準第八條規定：「營業性質特殊者，直轄市或
    縣（市）政府得依當地之情形核實查估，辦理補償，其在查估之認定上有困難或
    爭議時，得委託具有公信力之專業機構查估，並由直轄市或縣（市）政府審核認
    定之。」被告本得據此辦理補償事宜而不為，竟就本案行文函請內政部地政司釋
    示，嗣後又未依內政部回函擬具意見回復，即逕行做出不為發放營業損失補償金
    之決定，顯有違誤。
二、被告主張之理由：
(一)、按內政部訂頒之「建築改良物徵收營業損失補償基準」第三條規定「『合法營業
    』用建物全部拆除致停止營業時，其損失補償以該事業最近三年向稅捐稽徵機關
    申報之營利事業所得稅．．．補償之。」，其所稱「合法營業」，依同法第二條
    規定「合法營業：係指依法取得營業所需相關證照，並正式營業」，上揭所稱依
    法取得營業所需相關證照，係應依「商業登記法」第三條規定暨依「公司法」第
    八章規定取得公司登記，而領有營利事業登記證合法之公司或行號。查原告所營
    「宜美繡花鞋」未依法取得營利事業所需相關證照，僅經稅捐單位予以設籍課稅
    ，與上揭第二條規定所稱之「合法營業」規定不符，雖其營業所在地，因工程被
    徵收致無法營業，惟該行號係屬「無照營業」，雖經稅捐單位予以設籍課稅，依
    法亦非前揭所稱之「合法營業」，是被告依法無由核算營業損失補償費。
(二)、至原告稱「建築改良物徵收營業損失補償基準」第八條規定「營業性質特殊者，
    直轄市或縣（市）政府得依當地之情形核實查估，辦理補償。其在查估之認定上
    有困難或爭議時，得委託具有公信力之專業機構查估．．．」乙節，查原告所營
    之「宜美繡花鞋」從事為一般之繡花鞋買賣業，非為「營業性質特殊者」，其本
    應依「商業登記法」規定辦理「獨資」或「合夥」之事業，惟其未依規定辦理合
    法營業，故未能依規定核算營業損失補償費，特此說明。
(三)、本案乃為經濟部水利署為興建宜蘭河新生護岸及公館堤防工程奉內政部九十年十
    月九日台（九十）內地字第九○七七六五二號函准予徵收宜蘭市○○段系爭土地
    ，被告復於九十年十一月十六日以九十府地二字第一三一三九五號函公告；原告
    所營「宜美繡花鞋」係坐落於前揭地號土地，門牌號碼為宜蘭市○○路○段一○
    一巷一六號，所有權人為楊小美，僅曾於九十年十二月三日申請地上物漏估，惟
    並無申請營業損失，合先敘明。
(四)、原告首次就所營「宜美繡花鞋」申請營業損失補償案，係於九十一年二月十八日
    宜蘭縣長接見民眾時提出，經縣長裁定「專案請示」，被告曾以九十一年二月二
    十七日府旅商字第○九一○○二二七五一號函請內政部釋示，惟經其以九十一年
    三月二十五日台內地字第○九一○○○四五五○號函復略以：「請研擬具體意見
    報部再議」，案經被告研議後，仍認應依部頒「建築改良物徵收營業損失補償基
    準」第二條規定，以依法取得營利事業登記證照者，為核發營業損失補償費之對
    象已臻明確，無庸再提具體意見請釋，並以九十一年四月十九日府旅商字第○九
    一○○四四五六三號函知原告在案。
(五)、原告為銷售貨物之營業人，經稅捐單位依營業稅法予以課稅，不能據此即認定其
    屬商業登記法所稱之合法營業者。被告無法據以核算營業損失補償費，並無違誤
    ，原告稱被告「有推卸責任與失職之嫌」，殆係誤解。
    理  由
一、按第五十七條規定：「訴願人在第十四條第一項所定期間向訴願管轄機關或原行
    政處分機關作不服原行政處分之表示者，視為已在法定期間內提起訴願。但應於
    三十日內補送訴願書。」該法條所定之三十日，應係訓示期間，受理訴願機關仍
    應依同法第六十二條命補正後，始可依同法第七十七條第一款規定為不受理決定
    ，此從訴願法第六十二條規定：「受理訴願機關認為訴願書不合法定程式，而其
    情形可補正者，應通知訴願人於二十日內補正。」此二十之期間並非法定期間，
    即係訴訟實務上所謂之裁定期間，在受理訴願機關依同法第七十七條第一款規定
    為不受理決定之前，訴願人依同法第五十六條補正訴願書者，或訴願書不合法定
    程式但不影響訴願要件者，雖未遵限補正，均不影響訴願之效力（行政院及各級
    行政機關訴願審議委員會審議規則第二十四條，另司法院院字第七一○、一八八
    ○號解釋均釋示甚詳），訴願人在期間向訴願管轄機關或原行政處分機關作不服
    原行政處分之表示者，不論係以陳情、異議、（再）申請之名義或以任何型式為
    之，均應視為提起訴願，受理訴願機關或訴願管轄機關依職權亦負有義務，應查
    明原行政處分後訴願人之任何不服之表示，而以該不服視為提起訴願，依法予以
    受理，訴願管轄機關殊不得逕取原行政處分機關對訴願人之其中任一重覆處置，
    率以非行政處分為由，為不受理決定，否則人民將因原行政處分機關之一再重覆
    處置，或因不明不服程序上之名詞，而永無行政爭訟之途逕，徒增民怨。
二、雖有實務見解雖認高等行政法院如認定訴願決定從程序上不受理之案件係違法，
    應依原行政處分為羈束處分或裁量處分而有不同處理方式（司法院印行各級行政
    法院法律座談會資料彙編(一)第四六二頁），該見解就裁量處分部分，考量訴願受
    理機關有對行政處分適當與否審查之功能，認應撤銷訴願決定，由訴願管轄機關
    重為裁量，固屬無訛。但就羈束處分部分，認應由高等行政法院依法自行審查，
    顯受德日立法例之影響，認應以司法審查為中心之見解，卻未考量我國訴願法制
    之立法意旨係以訴願機關為審級之替代，基於以下理由，本院認上開見解尚不可
    採：
(一)、日本係不服審查程序後，除法律另有規定外，仍得向地方裁判所提起撤銷行政訴
    訟（參見日本行政訴訟法第八條：「處分撤銷訴訟，就該當處分縱依法律規定，
    得為審查請求，亦不妨逕行提起。但法律如有規定就就該當處分之審查請求經裁
    決不得提起撤銷訴訟者，不在此限。」譯文見九十一年十二月司法院印行司法院
    行政訴訟制研究修正資料彙編）亦即不服審查程序除法律規定應為行政訴訟之前
    置程序外，與行政訴訟之提起或審級無關。德國法制之訴願（有學者譯為異議程
    序，參見吳大法官行政爭訟法第二八六頁）僅於行政法院法第八節「撤銷及課予
    義務訴訟之特別規定」訂立第六十八條至八十條規定十餘條文（參見司法院編譯
    德國行政法院法逐條釋義），所以訴願程序係撤銷及課予義務訴訟之前置程而已
    ，可見德國之法制係以行政訴訟司法審判為中心，訴願之提起與行政訴訟之審級
    顯然無關。
(二)、在我國行政爭訟法制，訴願程序係司法行政訴訟外，極為重要之一環，不僅為行
    政訴訟之前置程序，訴願法關於事實之調查程序事項均有繁複詳細的規定，與日
    本之不服審查程序相同，足見我國之立法者係將訴願決定機關以準司法機關視之
    ，另訴願法修法過程，係將再訴願╴地區行政法院雙軌制，在立法院刪除再訴願
    制度而成現制，可知我國法制，原係將訴願審議列為替代審級之制度，我國並非
    單純以司法審查為中心甚明，我國行政訴訟之撤銷訴訟及課予義務訴訟均以訴願
    為前置程序，與德國之立法例大略相同，但卻無地方行政法院此一審級，亦可見
    我國立法者乃將訴願程序代替地方行政法院此一審級。所以訴願管轄機關亦應以
    準司法機關之自我要求審議案件，不應率以程序事項（特別是非行政處分）予以
    不受理決定。而且訴願機關率以程序事項不受理駁回之情形，行政法院若不予糾
    正，則訴願機關減輕行政法院負擔之功能將大為降低，殊非立法之本意。是以在
    修法前，若訴願機關或再訴願機關從程序上不受理或應不受理而以實體作成訴願
    決定或再訴願決定，行政法院均撤銷該違法之訴願決定或再訴願決定，以玆糾正
    ，顯係將訴願決定或再訴願決定機關視為一個審級，而非僅係行政訴訟之前置程
    序而已，自有其道理。
(三)、況訴願機關係分門別類經過各該主管機關審議處理，自有就其擅長之專業判斷之
    功能，經訴願實體審議之案件，行政法院法官將可集中心力於處分合法性判斷。
    所以若訴願機關一再以不受理為決定，不為實質審議者，訴願決定機關與行政法
    院分工之功能亦將喪失，所以訴願決定不受理係屬違法者，高等行政法院自應撤
    銷該訴願決定，由訴願機關以其專業判斷再為實體審議，以保障人民權益，不因
    行政訴訟法修正而有不同。且撤銷訴願決定之案件，應僅限於訴願決定逕以不合
    法為不受理係屬違法，而未為實體決定之案件，亦不致於有修正前行政訴訟法一
    再撤銷發回訴願機關，致案件無法即時得到司法救濟之弊。
三、經查，被告宜蘭縣政府於九十年十一月十六日以九十府地二字第一三一三九五號
    公告徵收宜蘭市○○段七一四之一地號等一七三筆土地及其土地改良物作為興建
    宜蘭河新生護岸及公館堤防工程用地（公告期間自九十年十一月十七日至九十年
    十二月十六日止）。原告甲○○所經營之「宜美繡花鞋」位於上開徵收範圍內宜
    蘭市○○段七三八、七三八之一地號土地上（門牌號碼為宜蘭市○○路○段一○
    一巷十六號），土地及房屋所有權人為原告之父楊小美。此為兩造所不爭，並有
    上開公告可稽。
四、原告於九十一年二月十八日提出申請營業損失補償，因原告經營之「宜美繡花鞋
    」未依法申請取得公司執照或營利事業登記證等合法營業之相關證照，亦未附有
    最近三年向稅捐稽徵機關申報之營利事業所得稅結算申報書，被告無從計算補償
    之，乃以九十一年四月十九日府旅商字第○九一○○四四五六三號函復原告：「
    台端所營宜美繡花鞋」申請營業損失補償案，仍應依『建築改良物徵收營業損失
    補償基準』第二條規定，需取得營利事業登記證，始得據以核算營業損失補償費
    ，請查照。」另以九十一年六月二十一日府旅商字第○九一○○七○七六七號函
    復：「．．．茲檢送建築改良物徵收營業損失補償基準影本乙份供參，請逕洽縣
    籍立委協助爭取有結論後，再據以憑辦，．．．」。以上之函，即係否准原告申
    請對外發生效力之行政處分。
五、嗣原告於九十一年七月四日再次陳情，此有陳情書在卷可稽，該陳情書內容有對
    上開四四五六三號函不服，請求重新審核等文字，即係對上開行政處分不服之表
    示，應視為提起訴願，詎被告不依前引訴願法之規定處理，命其補正訴願書，竟
    以九十一年七月十五日府旅商字第○九一○○七七四四○號函復原告略以：業以
    九十一年六月二十一日府旅商字第○九一○○七○七六七號函復在案，仍請依函
    示處理。原告不知法律，對被告前揭九十一年七月十五日府旅商字第○九一○○
    七七四四○號函不服，提起訴願，此一訴願應係訴願法第五十七條訴願書程式之
    補正，訴願管轄機關內政部應予以受理，詎竟以該函係非行政處分為由作成九十
    一年十一月二十二日台內訴字第○九一○○○七四五一號訴願不受理決定，依上
    開說明，訴願決定顯係違法，自應將訴願決定撤銷，由訴願管轄機關予以受理，
    另為適法之決定。惟本件係依程序理由而為判決，故兩造實體上爭執尚無審酌之
    必要。
據上論結，本件原告之訴為有理由，爰依行政訴訟法第九十八條第三項前段，判決如
主文。
中      華      民      國    九十二    年      六      月    二十七    日
                                臺 北 高 等 行 政 法 院  第 五 庭
                                            審 判 長 法  官  葉百修
                                                     法  官  帥嘉寶
                                                     法  官  劉介中
右為正本係照原本作成。
如不服本判決，應於送達後二十日內，向本院提出上訴狀並表明上訴理由，如於本判
決宣示後送達前提起上訴者，應於判決送達後二十日內補提上訴理由書（須按他造人
數附繕本）。
中      華      民      國    九十二    年      六      月    二十七    日
                                                     書記官  黃明和


司法院資訊處製作；財團法人民間司法改革基金會備份。
